【裁判字號】    98,訴更(一),2
【裁判日期】    990511
【裁判案由】    損害賠償
【裁判全文】
臺灣高等法院民事判決                 98年度訴更(一)字第2號
原      告  甲○○
訴訟代理人  陳冠宇律師
被      告  乙○○
訴訟代理人  王  剛律師
上列當事人間因原告提起刑事附帶民事訴訟，請求侵權行為損害
賠償事件，經本院刑事庭移送前來，並為訴之追加，經判決後，
由最高法院發回，本院於中華民國99年 4月20日言詞辯論終結，
判決如下：
    主  文
原告之訴及假執行之聲請均駁回。
本審及發回前第三審訴訟費用由原告負擔。
    事實及理由
一、本件原告聲明求為判決：(一)被告應給付原告新台幣(下同)22
    1萬6,890元及自民國(下同)99年 4月21日起，至清償日止，
    按年息5%計算之利息，並自99年5月1日起，至100年8月31日
    止，按月於每月 1日各給付2萬4,843元。(二)本審及發回前第
    三審訴訟費用由被告負擔。(三)願供擔保，請准宣告假執行(
    見本院訴更(一)字卷第122頁正面)。
    被告聲明求為判決：(一)原告之訴及假執行之聲請均駁回。(二)
    本審及發回前第三審訴訟費用由原告負擔。(三)如受不利判決
    ，願預供擔保，請准宣告免為假執行。
二、原告主張：被告於65年間介紹伊及訴外人張洪洲、莊玉蘭等
    3人，共同以每坪2,800元之價格購買訴外人林耳所有坐落台
    北縣五股鄉○○○段五股坑小段516－22地號(嗣再經分割出
    同小段516－82地號)面積共4,318平方公尺(約1,308坪)土地
    (下稱系爭土地)，伊出資購買部分為其中之 250坪土地，均
    借名登記予具有自耕農身分之訴外人張益所有。再由訴外人
    張益出具切結書表明該土地實屬伊及訴外人張洪洲、莊玉蘭
    等 3人所共有，並設定最高限額抵押權登記予伊妻即訴外人
    王江幸子、及訴外人張洪洲、莊玉蘭等 3人。嗣伊等即委託
    被告管理系爭土地，迄92年11月間伊自移民之澳洲返台，始
    知被告已將該土地出租予他人，經聯繫被告洽談租金利益之
    分配問題，被告明知其自92年 9月1日起，至100年8月1日止
    ，將系爭土地以每月租金13萬元出租予訴外人李池上，竟向
    伊夫妻誆稱該土地尚未出租，或謊稱每月租金僅 7萬元，而
    違背受託為管理人之義務，以詐欺方式短報應分配予伊之利
    益。依伊出資所購買土地面積占系爭土地總面積之比例為19
    .11%計算結果，每月可分得2萬4,843元，伊自92年9月1日起
    ，迄98年 2月28日止，共67個月未受分配之租金利益損失為
     166萬4,481元；又自伊於93年3月12日向被告請求給付租金
    利益時起，被告即應負遲延責任，計至98年 3月17日止，其
    應給付利息共22萬9,450元 (見本院訴字卷第113、114頁)；
    嗣又已陸續到期之自98年 3月1日起，迄99年3月31日止，計
    13個月，伊未受分配之租金利益損失為32萬 2,959元。伊即
    得依民法第184條第1項前段之侵權行為規定，請求被告賠償
    該合計221萬6,890元之損害。縱認伊之侵權行為損害賠償請
    求權已罹於時效期間而消滅，伊仍得依民法第197條第2項不
    當得利、第541條第1項委任之規定，請求被告返還不當得利
    及所收取之金錢本息。且因被告否認伊為系爭土地共有權人
    ，拒絕分配租金予伊，顯不願履行就系爭土地所應分配將來
    到期予伊之租金利益，伊亦有預為請求之必要。被告所犯詐
    欺得利罪，既經刑事法院判決有罪在案，爰依侵權行為之法
    則，提起刑事附帶民事訴訟，並追加將來給付之訴及追加依
    不當得利、委任之法律關係，請求擇一為有利之判決等情，
    求為命被告給付221萬6,890元及自99年 4月21日起，至清償
    日止，按年息5%計算之利息，並自99年5月1日起，至100年8
    月31日止，按月於每月1日各給付2萬4,843元之判決。
    被告則以：系爭土地原係現已死亡之林耳所有，因林耳積欠
    伊債務，乃以之抵償債務，伊以訴外人主張查某名義登記，
    張查某於生前曾將土地買賣所有權移轉契約書及印鑑證明交
    付伊，已足證明該土地為伊所有。伊曾將部分土地出讓與張
    洪洲、莊玉蘭，彼等於71年7月7日共同出具同意書同意將該
    土地委由伊全權管理，每月管理費用1萬5,000元。張益於65
    年 9月21日所出具切結書，並非張益所出具，而原告、張洪
    洲與林耳於65年5月6日所簽訂不動產買賣契約係屬偽造，其
    上雖有張洪洲指印，並經鑑定無誤，亦僅能證明張洪洲立有
    該契約而已。原告不能證明有出資購買系爭土地之其中 250
    坪，並非該土地之共有人，亦未委任伊管理該土地，未受有
    損害，自無任何權利可言。又伊為系爭土地之共有人，經由
    他共有人張洪洲、莊玉蘭之委任管理該土地，算至99年間，
    已逾28年，管理費用按每月1萬5,000元應由伊收取，扣除至
    96 年10月份止之租金533萬元，尚不敷甚多，如再加計伊歷
    年所繳納之地價稅、水電費，伊所墊付之款項已超過 400萬
    元，是原告縱為系爭土地之共有人，亦無租金利益可資請求
    。況原告之請求權早已罹於時效而消滅，伊亦得拒絕給付，
    資為抗辯。
三、經查系爭土地，地目為旱，面積共 4,318平方公尺，原為林
    耳所有，於65年 9月24日以買賣為原因移轉登記予張益，張
    益並於同(24)日提供該土地為擔保設定抵押權登記予張洪洲
    、莊玉蘭、原告之妻王江幸子等 3人之事實，有台北縣新莊
    地政事務所99年 3月15日北縣莊地登字第0990003983號函及
    隨文附件可證 (見本院訴更(一)字卷第97頁至第115頁)，且為
    兩造所不爭執，固堪認為真實。
四、系爭土地於65年 9月24日雖經登記為張益所有，惟全係因該
    土地為農地，始借用具有自耕能力之張益名義登記，為兩造
    所自認(見本院訴字卷第74、78頁)。而張益曾於65年 9月21
    日出具切結書交與張洪洲、莊玉蘭、王江幸子收執，於其內
    明確表示：系爭土地雖是以伊名義登記，惟伊祇是空頭名義
    而已，實際上確是張洪洲、莊玉蘭、王江幸子等 3人共同所
    有，有該切結書可證(見本院附民字卷第24頁)。再經徵諸張
    益於65年 9月24日經登記為系爭土地之所有權人後，隨即於
    同(24)日提供該土地設定抵押權登記予張洪洲、莊玉蘭、王
    江幸子第 3人，以資擔保等情節(見本院訴更(一)字卷第97頁)
    ，已足證明上開切結書確係張益所出具。亦足證明僅原告之
    妻王江幸子為系爭土地之實際共有人，原告並非系爭土地之
    實際共有人。
五、原告、張洪洲於65年5月6日與林耳簽訂不動產買賣契約，約
    定以每坪 2,800元之價格，向林耳購買系爭土地，有該不動
    產買賣契約可證(見本院附民字卷第23頁)。該契約上張洪洲
    之指印為真正，已據刑事法院送請內政部警政署刑事警察局
    鑑定明確 (見本院訴字卷第18頁背面)，為被告所不爭執(見
    本院訴更(一)字卷第16、127頁)；再經徵諸林耳確已於65年9
    月24日將系爭土地所有移轉登記予借用名義人張益，張益並
    於同 (2 4)日提供該土地設定抵押權登記予張洪洲、莊玉蘭
    、原告之妻王江幸子等3人，以資擔保等情節(見本院訴更(一)
    字卷第97頁) ，已足證明上開不動產買賣契約為真正。雖原
    告係與張洪洲、莊玉蘭共同出資購買系爭土地，惟既係借用
    張益名義登記，僅對於張益取得借名登記關係所生移轉登記
    請求權，而原告自認伊欲將該土地贈與伊妻王江幸子，始要
    求張益在上開切結書表明伊妻王江幸子為實際上共有人，並
    提供該土地設定抵押權登記予伊妻王江幸子，以資擔保 (見
    本院訴更(一)字卷第18頁) ，已足證明原告已將其就系爭土地
    對於張益所取得借名登記關係所生移轉登記請求權讓與其妻
    王江幸子，並已通知張益，而對於張益發生效力(民法第297
    條第 1項前段規定參照），原告已非系爭土地之實際共有人
    ，僅原告之妻王江幸子為系爭土地之實際共有人。
六、按關於侵權行為賠償損害之請求權，以實際上受有損害為成
    立要件 (最高法院48年台上字第680號判例參照)；又按損害
    賠償之義務人，須因侵權行為受利益，致被害人受損害，始
    於民法第197條第1項所定時效完成後，仍應依關於不當得利
    之規定，返還其所受之利益於被害人，此觀同法第197條第2
    項規定至明。本件原告既非系爭土地之實際共有人，已如上
    述，自未受有損害；亦非損害賠償之被害人，則原告依民法
    第184條第1項前段之侵權行為規定及第197條第2項之不當得
    利規定，請求被告賠償損害或返還利益，應屬無據。又原告
    雖主張伊縱未與被告以書面簽訂委任契約，惟系爭土地向由
    被告管理使用，應認兩造間已默示合意成立委任契約云云(
    見本院訴更(一)字卷第19、20頁、第122頁背面)。但被告否認
    原告有委任伊管理系爭土地；且原告於林耳將系爭土地所有
    權移轉登記予張益之初，即非該土地之實際共有人，僅原告
    之妻王江幸子為該土地之實際共有人。尚難僅憑系爭土地向
    由被告管理使用一節，遽推認兩造間已默示合意成立委任契
    約(最高法院98年度台上字第1280號判決本次發回意旨參照)
    ，則原告依民法第541條第1項之委任規定，請求被告交付上
    開金錢及孳息，亦屬無據。
七、被告因此所涉及刑責部分，雖經刑事法院依作欺得利罪名，
    判處有期徒刑9月，減為4月又15日確定，有本院96年度上訴
    字第373號刑事判決足稽(見本院訴字卷第3頁)。惟刑事判決
    所為事實之認定，於獨立民事訴訟之裁判時，本不受其拘束
    ，本院仍得斟酌全辨論意旨及調查證據之結果，依自由心證
    ，為與上開刑事判決相異之認定如上述 (最高法院41年台上
    字第1307號判例參照)。附此敘明。
八、從而，原告依據民法第184條第 1項前段之侵權行為、第197
    條第 2項之不當得利及第541條第1項之委任規定，請求被告
    給付221萬6,890元及自99年 4月21日起，至清償日止，按年
    息5%計算之利息，並自99年5月1日起，至100年8月31日止，
    按月於每月 1日各給付2萬4,843元，為無理由，應予駁回；
    又原告假執行之聲請，亦因其訴之駁回而失所附麗，應併駁
    回。
九、至兩造之其餘攻擊或防禦方法及未經援用之證據，經斟酌後
    ，認為均不足以影響本判決之結果，自無逐一詳予論駁之必
    要。併此敘明。
十、據上論結，本件原告之訴為無理由，依民事訴訟法第78條，
    判決如主文。
中    華    民    國    99    年    5     月    11    日
                    民事第六庭
                        審判長法  官  林鄉誠
                              法  官  張  蘭
                              法  官  梁玉芬
正本係照原本作成。
如不服本判決，應於收受送達後20日內向本院提出上訴書狀，其
未表明上訴理由者，應於提出上訴後20日內向本院補提理由書狀
（均須按他造當事人之人數附繕本）上訴時應提出委任律師或具
有律師資格之人之委任狀；委任有律師資格者，另應附具律師資
格證書及釋明委任人與受任人有民事訴訟法第 466條之1第1項但
書或第2項（詳附註）所定關係之釋明文書影本。
中    華    民    國    99    年    5     月    13    日
                              書記官  詹麗珠
附註：
民事訴訟法第466條之1（第1項、第2項）：
對於第二審判決上訴，上訴人應委任律師為訴訟代理人。但上訴
人或其他法定代理人具有律師資格者，不在此限。
上訴人之配偶、三親等內之血親、二親等內之姻親，或上訴人為
法人、中央或地方機關時，其所屬專任人員具有律師資格並經法
院認為適當者，亦得為第三審訴訟代理人。

司法院資訊處製作；財團法人民間司法改革基金會備份。
